【裁判字號】    98,易,266
【裁判日期】    980430
【裁判案由】    詐欺
【裁判全文】
臺灣高雄地方法院刑事判決               98年度易字第266號
公  訴  人  臺灣高雄地方法院檢察署檢察官
被      告  乙○○
上列被告因詐欺案件，經檢察官聲請簡易判決處刑（97年度偵字
第23154 號），本院認不應以簡易判決處刑，改依通常程序審理
，判決如下：
    主  文
乙○○無罪。
    理  由
一、聲請簡易判決處刑意旨略以：被告乙○○明知依一般社會生
    活之通常經驗，本可預見將帳戶提供不相識之人使用，可能
    幫助犯罪集團作為不法收取他人款項之用及掩飾或隱匿重大
    犯罪所得財物，竟仍不違其本意，基於幫助詐欺之不確定故
    意，於民國97年5 月2 日，在臺南縣永康交流道空軍一號客
    運站，將其在中國國際商業銀行（合併後改稱為兆豐國際商
    業銀行楠梓分行（下稱兆豐銀行）所開立之帳號0000000000
    0000之金融卡，交付與真實姓名年籍均不詳之成年女子，以
    此方式幫助該女子所屬之犯罪集團從事詐騙犯行。嗣於97年
    5 月3 日21時30分許，該詐欺集團成員基於詐欺之犯意，撥
    打丙○○之電話，謊稱其在網路購物時，因網路店家之店員
    不慎將會計記帳模式誤繕為多扣款12期（每期新台幣【下同
    】299 元），倘其未依照指示則無法變更此模式，丙○○不
    疑有他，即至高雄市三民區○○○路388 號安和郵局，依照
    指示以提款機匯款29,981元至乙○○前揭帳戶內。因認被告
    所為，係涉犯刑法第30條第1 項、第339 條第1 項之幫助詐
    欺取財罪等語。
二、按犯罪事實應依證據認定之，無證據不得認定其犯罪事實；
    又不能證明被告犯罪者，應諭知無罪之判決，刑事訴訟法第
    154 條第2 項、第301 條第1 項定有明文。次按事實之認定
    ，應憑證據，如未能發現相當證據，或證據不足以證明，自
    不能以推測或擬制之方法，為裁判基礎；且認定不利於被告
    之事實須依積極證據，苟積極證據不足為不利於被告事實之
    認定時，即應為有利於被告之認定；另認定犯罪事實所憑之
    證據，雖不以直接證據為限，間接證據亦包括在內，然無論
    直接證據或間接證據，其為訴訟上之證明，須於通常一般之
    人均不致有所懷疑，而得確信其為真實之程度者，始得據之
    為有罪之認定，倘其證明尚未達到此一程度，而有合理之懷
    疑存在，無從使事實審法院得有罪之確信時，即應由法院為
    諭知被告無罪之判決（最高法院40年臺上字第86號、30年上
    字第816 號、76年臺上字第4986號判例參照）。又按幫助犯
    ，非但行為之外形可認為幫助，且必須與正犯有犯意之聯絡
    ，若幫助之人，誤信為正當行為，並無違法之認識，則其行
    為縱予正犯以助力，尚難遽令負幫助之罪責（最高法院20年
    上字第1828號判例參照）；是刑法上幫助犯之成立，須行為
    人基於幫助正犯犯罪之意思，予正犯以精神上或物質上之助
    力而參與犯罪構成要件以外之行為，以助成正犯犯罪之實施
    為要件。若雖在外形上可認為幫助，但對正犯之犯罪無違法
    之認識，而欠缺幫助犯罪之故意，係基於其他原因，即難論
    以幫助犯。
三、公訴人認被告乙○○涉有上開幫助詐欺取財罪，無非係以被
    告坦承開立並交付上開帳戶之金融卡、密碼予他人之供述、
    證人即被害人丙○○之證述、上開帳戶之歷史交易查詢、整
    合性通訊資料等為其主要論據。訊據被告固坦承有開立及交
    付上開帳戶之金融卡、密碼予他人等事實，惟堅詞否認涉有
    前揭幫助詐欺取財之犯行，辯稱：97年5 月2 日晚間9 時21
    分許，伊所使用之門號0000000000號行動電話接獲來電顯示
    號碼為0000000000號電話，對方自稱係東森購物台客服人員
    ，佯稱誤將伊於97年4 月13日購買產品之繳款方式設定為分
    期付款，須於當日將金融卡寄至空軍一號中壢站陳先生收，
    始可避免遭重複扣款，伊信以為真，隨即於當晚10時許，將
    上開帳戶金融卡送至空軍一號位在台南永康交流道之客運站
    ，交付站內之女性服務員，伊本身亦係被害人等語。經查：
  (一)被告於97年5 月2 日晚間10時許，在臺南縣永康交流道附近
    之空軍一號客運站外，將其所有之兆豐銀行提款卡及密碼交
    由不詳之成年女子收受等情，業經被告於警詢、偵查中供承
    不諱（見警卷第5 、12頁、偵卷第9 頁），並有提款卡暨申
    請約定書可參（見本院審簡卷第11、12頁）。又被害人丙○
    ○經詐欺集團成員向其佯稱東森購物帳號設定錯誤，致丙○
    ○誤信為真而陷於錯誤，匯款29,981元至被告上開銀行之帳
    戶內，嗣丙○○發覺有異，始知受騙等事實，業據證人丙○
    ○於警詢中證述明確（見警卷第16至第18頁），復有高雄市
    政府警察局三民第一分局哈爾濱街派出所受理刑事案件報案
    三聯單、受理各類案件記錄表、受理詐騙帳戶通報警示簡便
    格式表、跨行交易查詢、郵政自動櫃員機交易明細表附卷可
    憑（見警卷19至21、25至28頁）。然此僅能證明被害人丙○
    ○有受詐騙匯款至被告上開銀行之帳戶之事實。而被告是否
    構成幫助詐欺取財罪，應另視被告是否明知或預見其交付金
    融卡係供詐欺集團行騙之用？苟被告提供金融卡予他人時，
    主觀上並無幫助他人為詐欺犯罪之認識，自難僅憑被害人遭
    詐騙之款項係匯入被告帳戶，即認被告確有幫助詐欺取財之
    犯行。
  (二)被告於97年4 月13日，向東森得易購股份有限公司（下稱東
    森得易購公司）購買TS6 全方位益菌超人氣組，價格為3,30
    0 元之事實，有東森得易購公司CTI 自動回傳服務資料可參
    （見本院審簡卷第25頁）。又門號顯示為0000000000號電話
    於97年5 月2 日晚間9 時26分29秒許，撥打至被告所使用之
    門號0000000000號行動電話，至同日晚間9 時35分22秒許止
    通話結束；嗣於同日晚間9 時51分48秒許，被告以上開行動
    電話回撥0000000000號電話，至同日晚間9 時51分55秒通話
    結束之事實，亦有通聯記錄在卷可參（見本院易字卷第31頁
    ）。是被告辯稱：於上開時日接獲來電顯示號碼為00000000
    00號電話、自稱係東森購物員工來電表示伊所購買之產品付
    款方式發生錯誤等語，尚非無稽。
  (三)0000000000號電話係中華郵政股份有限公司（下稱中華郵政
    公司）免付費專線，然該專線僅可接受民眾來電查詢，並無
    撥出功能，民眾如接獲來電顯示為「0000000000」者，即可
    判定係詐騙電話之事實，有中華郵政全球資訊網頁可佐（見
    本院易字卷第5 頁）。堪認被告接獲上開來電顯示00000000
    00號之電話，應非中華郵政公司或東森得易購公司員工，而
    係詐欺集團成員所撥打。參以被告並無任何前科，素行良好
    ，有臺灣高等法院被告前案記錄表可參（見本院易字卷第12
    頁），被告是否甘冒犯罪之風險，提供金融卡及密碼供不識
    之人使用，已非無疑。復佐以被告係77年12月27日生，本案
    發生時年僅19歲，尚在南臺科技大學進修部就讀，有就學貸
    款申請撥款通知書可參（見本院審簡卷第29頁），則被告年
    輕識淺，欠缺社會歷練，在此情況下，實非無遭受詐騙之可
    能，是被告辯稱交付金融卡之情節，固不符合一般改正錯誤
    扣款方式之常態，然被告接獲者既係詐騙集團打來之電話，
    則被告辯稱係遭詐騙而交付金融卡等語，尚非不可採信。
  (四)按交付金融卡而幫助詐欺罪之成立，必須幫助人於行為時，
    明知或可得而知，被幫助人將持其所交付之金融卡向他人詐
    取財物，如出賣、出租或借用等情形，或能推論其有預知該
    金融卡被使用詐取他人財物之可能；反之，如非基於自己自
    由意思而係因遺失、被脅迫、遭詐欺等原因而交付，則交付
    金融卡之人並無幫助犯罪之意思，亦非認識收受其金融卡者
    將持以對他人從事詐欺取財等財產犯罪而交付，則其交付金
    融卡時，既不能預測其帳戶將被他人作為詐欺取財等財產犯
    罪之工具，則其交付金融卡之行為，即不能成立幫助詐欺取
    財等犯罪。本件被告之上開帳戶雖經他人作為詐欺取財之被
    害人匯款帳戶，然被告既係遭人詐騙而交付金融卡，尚難認
    其交付金融卡之行為，有何幫助詐欺取財之主觀犯意。
四、綜上所述，公訴人所提出之證據，或其指出證明之方法，未
    能使本院之心證達到確信其為真實之程度，就被告是否涉犯
    幫助詐欺罪，仍有合理懷疑之存在。此外，復查無其他積極
    證據證明被告犯罪，揆諸前揭法條及判例意旨，即不能證明
    犯罪，自應諭知被告無罪之判決。又本案聲請簡易判決處刑
    部分業經本院諭知無罪如前，則併辦部分（臺灣臺南地方法
    院檢察署97年度偵字第12913 號、97年度偵字第14416 號）
    即難認有何裁判上一罪關係，自應退還檢察官另為適法之處
    理。
據上論斷，依刑事訴訟法第452 條、第301 條第1 項前段，判決
如主文。
本案經檢察官甲○○到庭執行職務。
中    華    民    國    98    年     4    月    30    日
                刑事第九庭審判長法  官  鄭詠仁
                                法  官  王碧瑩
                                法  官  方錦源
以上正本證明與原本無異。
如不服本判決，應於判決送達後10日內，向本院提出上訴狀。
中    華    民    國    98    年    4     月    30    日
                                書記官  鄧思辰


司法院資訊處製作；財團法人民間司法改革基金會備份。
